【裁判字號】    97,簡上,279
【裁判日期】    980318
【裁判案由】    給付租金等
【裁判全文】
臺灣臺北地方法院民事判決             97年度簡上字第279號
上  訴  人    有言企業有限公司
兼法定代理人  乙○○
共      同
訴訟代理人    李勝琛律師
              翁松谷律師
被上訴人      遠銀國際租賃股份有限公司
法定代理人    甲○○
訴訟代理人    丙○○
上列當事人間請求給付租金等事件，上訴人對於中華民國97年4
月7 日本院臺北簡易庭97年度北簡字第3251號第一審判決提起上
訴，本院於98年2 月25日言詞辯論終結，判決如下：
    主      文
上訴駁回。
第二審訴訟費用由上訴人負擔。
    事實及理由
一、被上訴人起訴主張：上訴人有言企業有限公司（下稱有言公
    司）於民國95年7 月1 日，以上訴人乙○○為連帶保證人，
    與被上訴人簽訂合約編號：CE00000000資本型租賃契約書，
    約定由有言公司向訴外人台灣富士全錄股份有限公司（下稱
    全錄公司）指定XEROX DC5065＋GP5065影印機一台，並由被
    上訴人購買後出租予有言公司使用收益。租賃期間自95年7
    月1 日起至98年7 月1 日止，以1 個月為1 期，共分36期，
    每期應給付租金新臺幣（下同）63,000元。有言公司有停業
    、遲延支付租金，或違反系爭租賃契約任一條款時，被上訴
    人得終止系爭契約，有言公司應於租賃關係終止後五日內將
    標的物歸還被上訴人，並支付未付之租金，及賠償被上訴人
    之損失。有言公司如遲延履行系爭契約之付款義務，應支付
    自原付款日次日起至實際付款日止，按年息12% 計算之遲延
    利息。詎有言公司簽約後僅支付租金12期，自96年7 月起即
    未依約給付，被上訴人業於96年10月24日以存證信函表示終
    止系爭契約，惟未獲置理，被上訴人乃於96年11月20日取回
    影印機，並終止系爭契約，依上開約定，被上訴人自得請求
    上訴人連帶給付未到期之24期租金1,512,000 元（63,000×
    24＝1,512,000） 及按年息12% 計算之遲延利息。茲供應商
    業以610,470 元買回系爭影印機，扣除後，上訴人尚應連帶
    給付之金額為901,530 元（1,512,000 －610,470 ＝901,53
    0） 等語。
二、上訴人抗辯：(一)系爭契約縱可認係融資性租賃契約，惟其性
    質宜解為類似租賃之無名契約，則被上訴人應依民法第423
    條有關租賃契約之規定，負有以合於所約定使用、收益之租
    賃物交付有言公司，並於租賃關係存續中保持其合於約定使
    用、收益之狀態之義務，上訴人原先認知係與全錄公司訂定
    買賣契約，簽約時始知悉係與被上訴人簽訂租賃契約，倘被
    上訴人得任意免除其應負之修繕義務，有言公司原得於買賣
    關係中主張之權利皆無保障，雙方間之契約關係即有失公平
    ，被上訴人此舉應屬脫法行為，依法無效。(二)系爭契約係由
    被上訴人單方面預定用於同類契約之條款而訂定之定型化契
    約，該份契約書由被上訴人提出，上訴人當場簽署，並未給
    予上訴人30日以內之合理期間以審閱全部條款內容，違反消
    費者保護法第11條之1 規定，系爭契約條款自不得構成契約
    之內容。系爭契約第5 條約定出租人不負標的物之瑕疵擔保
    、維修保養責任，承租人不得以可歸責於供應商或標的物之
    規格、性能為由，主張遲延支付租金或拒付租金，實係免除
    或減輕預定契約條款之當事人即被上訴人之責任，雙方之契
    約關係顯失公平，且違反平等互惠原則，此一約定應歸於無
    效。系爭契約第8 條約定承租人停業、遲延支付租金或違反
    系爭租賃契約任一條款時，出租人得終止系爭契約，承租人
    並應即刻對出租人支付未付之租金及賠償被上訴人之損失。
    系爭契約第10條約定租賃期間內承租人不得以任何事由片面
    終止系爭契約。對照該二約定之內容，被上訴人得片面終止
    系爭契約，有言公司卻不得以任何事由終止系爭契約，不僅
    使有言公司拋棄或限制其終止系爭契約之權利，契約終止後
    ，有言公司猶須支付未付之租金，而加重有言公司之責任。
    是以，系爭契約第5 條、第8 條、第10條約定均構成脫法行
    為，依民法第247 條之1 、消費者保護法第12條規定，該約
    定應為無效。(三)系爭影印機自始即存有瑕疵，不符合有言公
    司所需規格，屢有故障情事，維修之頻率甚為頻繁，平均1
    個月約達3 次，尤其至後期如96年8 月份，單月維修次數竟
    高達5 次，系爭影印機確存有重大瑕疵，而被上訴人免除其
    修繕義務之約定應歸於無效，已如前述，上訴人自得為同時
    履行之抗辯，於系爭影印機故障排除前拒絕支付租金。(四)被
    上訴人於96年10月24日以存證信函通知上訴人終止系爭契約
    ，上訴人同意被上訴人於96年11月20日取回系爭影印機，兩
    造已合意終止系爭契約，系爭契約終止後，上訴人自無再負
    支付租金之義務。(五)縱認被上訴人得向上訴人請求給付未到
    期之租金，核其成立之原因及性質係屬違約金，且約定之遲
    延利息利率高達12% ，與近年來銀行貸款利率及法定利率年
    息5%相較，顯屬過高。而有言公司如能如期履行系爭契約，
    期間屆滿將可取得系爭影印機所有權，有言公司支付之租金
    亦具有分期付款之性質，現因提前終止契約而喪失此一期待
    權，自有酌減之必要等語。
三、本件經原審判決上訴人應連帶給付901,530 元，及自97年2
    月4 日起至清償日止，按年息12% 計算之利息，而為上訴人
    全部敗訴之判決，上訴人聲明不服，提起上訴，並聲明：(一)
    原判決廢棄。(二)駁回被上訴人在第一審之訴。被上訴人則答
    辯聲明：駁回上訴。
四、兩造不爭執之事項：
  (一)有言公司於95年5 月22日與全錄公司簽訂預約書，由有言公
    司向全錄公司預訂DC5065＋GP5065影印機及附屬設備（原審
    卷第21頁）。
  (二)有言公司於95年7 月1 日，以乙○○為連帶保證人，與被上
    訴人簽訂資本型租賃契約書，約定由有言公司向全錄公司指
    定XEROX DC5065 ＋GP5065 影印機一台，並由被上訴人購買
    後出租予有言公司使用收益，租賃期間自95年7 月1 日起至
    98年7 月1 日止，以1 個月為1 期，共分36期，每期應給付
    租金63,000元（原審卷第5-6 頁）。
  (三)有言公司於系爭契約簽訂後，僅支付租金12期，自96年7 月
    起即未依約支付租金（原審卷第44頁）。
  (四)被上訴人於96年10月24日以存證信函通知上訴人表示終止系
    爭契約，並於96年11月20日取回系爭影印機（原審卷第7-8
    頁）。
  (五)系爭影印機經被上訴人以610,470 元之價格出售予供應商全
    錄公司（原審卷第9 頁）。
五、得心證之理由：
  (一)按所謂融資性租賃企業，並非直接以金錢貸與需求資金者之
    企業，而係出資購買租賃物，取得租賃物所有權後，再出租
    予需用租賃物者之企業。此種融資性租賃行為，依其主要特
    徵，宜解為類似租賃之無名契約（最高法院93年臺上字第48
    2 號裁判意旨參照）。依此，融資性租賃行為，於其性質與
    固有租賃相同者，適用民法有關租賃之規定，否則應依法理
    解決。而一般租賃，承租人於租賃關係終止後，應返還租賃
    物，融資性租賃，租賃期間屆滿，承租人取得租賃物所有權
    ，於融資性租賃，其租金係出租人提供融資予承租人之對價
    ，出租人並經由收取租金而收回支付予供應商之價金，承租
    人使用收益租賃物與其按期支付租金間並無對價關係，其性
    質既與固有租賃不同，即無適用民法租賃規定之餘地。而融
    資性租賃具有強烈之金融性格，出租人所重視者為資金之提
    供或回收，租賃物係特別為承租人之使用目的而購入，出租
    人締約之目的乃向承租人收回購置租賃物之成本及預期之利
    潤，故承租人如違反融資性租賃契約，致出租人取回租賃物
    ，因而使承租人無法使用收益時，承租人亦不能完全免除支
    付租金之義務。系爭契約第8 條約定系爭契約終止後，承租
    人應即刻支付未付之租金，為融資性租賃行為之特性，難認
    有顯失公平情事，自應認為有效，上訴人主張該等約定無效
    ，及系爭契約終止後，其無支付未到期租金之義務等語，尚
    非可採。
  (二)融資性租賃之性質，已如前述，係由企業者向供應商洽商選
    定所需之機器設備，而由銀行或租賃公司與供應商簽訂買賣
    契約並付款，該機器設備由供應商逕交企業者驗收保管及使
    用收益，故應由企業者逕向供應商主張瑕疵擔保責任及自負
    危險負擔，銀行或租賃公司並不負瑕疵擔保責任，此為融資
    性租賃制度設計之危險分擔方式。系爭契約第5 條約定出租
    人不負瑕疵擔保、維修保養責任，承租人不得以可歸責於供
    應商或標的物之規格、性能為由，主張遲延支付租金或拒付
    租金，係將危險負擔、瑕疵擔保責任、檢查修繕保養義務約
    定移由供應商負擔，此為融資性租賃制度設計之危險分擔方
    式，尚難謂有何顯失公平情事，上訴人主張被上訴人應依民
    法第423 條規定提供合於所約定使用、收益之租賃物，並於
    租賃關係存續中保持其合於約定使用、收益之狀態之義務，
    及系爭契約第5 條約定應屬無效等語，尚不足採。
  (三)又融資性租賃，出租人所重視者為資金之提供或回收，其提
    供或回收計畫係針對全部租賃期間而擬定，租賃物則係特別
    為承租人之使用目的而購入，有關租賃物之選定，出租人並
    未介入。系爭契約就承租人終止契約之情形，出租人得否請
    求給付未到期租金並未加以約定，如許承租人任意終止，出
    租人將被迫收回依承租人使用目的而購入之租賃物，已提供
    之資金亦無法回收，系爭契約第10條約定承租人不得片面終
    止系爭契約，尚屬衡平。再者，出租人僅於承租人停業、遲
    延支付租金，或違反系爭契約約定，始得終止系爭契約，其
    終止係以承租人有違約情事為前提，非得任意片面終止，上
    訴人主張對照系爭契約第8 條、第10條約定，被上訴人得片
    面終止系爭契約，有言公司卻不得以任何事由終止系爭契約
    ，容有誤會。
  (四)按企業經營者與消費者訂立定型化契約前，應有30日以內之
    合理期間，供消費者審閱全部條款內容。違反前項規定者，
    該條款不構成契約之內容。消費者保護法第11條之1 第1 項
    、第2 項前段固有明文。惟定型化契約審閱期間之規定，其
    目的在給予消費者充分瞭解契約內容之機會，防止企業經營
    者在未給予消費者審閱契約內容機會之前，限制消費者簽訂
    契約之時間，以避免消費者於匆忙間不及瞭解其依契約所得
    主張之權利及應負擔之義務，致訂立顯失公平之契約而受有
    損害，故只須消費者於簽約前已充分瞭解該契約基本之權利
    義務關係，或企業經營者並未有積極限制消費者必須於特定
    時間簽訂契約者，即不得引用上開規定而主張契約無效。查
    系爭契約係由乙○○代表有言公司簽訂，乙○○53年出生，
    經營有言公司，為有言公司之董事，有公司變更登記表、戶
    籍謄本在卷可憑（原審卷15-18 頁）。而上訴人簽約時已知
    悉就系爭影印機係與被上訴人簽訂租賃契約，而非與全錄公
    司簽訂買賣契約，為上訴人所是認。以乙○○為智識熟慮之
    公司經營者，原擬簽訂買賣契約變更為租賃契約之簽訂，就
    系爭契約之內容，及其與被上訴人、其與全錄公司間之權利
    義務各為何，衡情自當詢問清楚，俟問明後再行決定，而不
    致於不瞭解自身權利義務關係之情形下即率予簽名，並任由
    承辦人員收回契約而不要求給予審閱期間，是縱認本件上訴
    人未及細閱，惟上訴人並未舉證證明其經限制必須於何時簽
    名、何時須將系爭契約交回等情，應認系爭契約之簽訂已留
    予上訴人合理之契約審閱期間，上訴人非不得於簽名前就各
    其內容予以詳讀，其自不得執此以為抗辯。
  (五)系爭契約第5 條約定並非無效，業詳前述，有關租賃期間內
    檢查修繕保養服務，應由供應商即全錄公司依其與承租人另
    簽之維護服務合約負責，承租人不得以可歸責於供應商或標
    的規格、性能為由，主張遲延支付租金或拒付租金，既為系
    爭契約第5 條所明定，則不論系爭影印機是否符合有言公司
    所需規格、有無上訴人主張之瑕疵，均與被上訴人無涉，有
    言公司據此拒付租金，尚無理由。
  (六)按約定之違約金過高者，法院得減至相當之數額，民法第25
    2 條固定有明文。惟查：有言公司與被上訴人簽訂資本型租
    賃契約書，約定由有言公司向全錄公司指定XEROX DC5065＋
    GP5065影印機一台，並由被上訴人購買後出租予有言公司使
    用收益，有資本型租賃契約書、預約書在卷可憑（原審卷第
    5-6 頁、第21頁），其性質為融資性租賃。而承前所述，有
    言公司給付之租金，並非使用系爭影印機之對價，係為擔保
    被上訴人收回購買系爭影印機之本金、利息、利潤及其他費
    用，有言公司發生違約事由，被上訴人收回系爭影印機，並
    請求給付未到期之租金及遲延利息，係收回其購買系爭影印
    機之價金及預期之利潤，其性質是否為違約金，已非無疑。
    縱認係屬違約金性質，然被上訴人請求之金額，業扣除系爭
    影印機轉售予供應商全錄公司之價金610,470 元，有統一發
    票附卷可稽（原審卷第9 頁），被上訴人充其量僅係收回其
    支出之價金而已，自難認有過高情事，上訴人請求酌減違約
    金，尚非可採。
  (七)承上，系爭契約非屬無效，該契約業經被上訴人以有言公司
    遲延支付租金為由終止，而有言公司僅支付租金12期，尚有
    24期之租金未為給付，復為上訴人所是認，則被上訴人扣除
    全錄公司買回系爭影印機之價款610,470 元後，依系爭契約
    第8 條、第9 條約定，請求上訴人連帶給付未付之租金901,
    530 元（63,000×24＝1,512, 000，1,512,000 －610,470
    ＝901,530） ，及自起訴狀繕本送達翌日即97年2 月4 日起
    ，按約定利率年息12% 計算之遲延利息，洵屬正當，應予准
    許。
六、從而，被上訴人依系爭契約第8 條、第9 條約定，請求上訴
    人連帶給付901,530 元，及自97年2 月4 日起至清償日止，
    按年息12% 計算之利息，為有理由，應予准許。原審為被上
    訴人勝訴之判決，並依職權宣告假執行及為供擔保免為假執
    行之宣告，並無不合，上訴意旨指摘原判決不當，求予廢棄
    改判，為無理由，應予駁回。
七、本件事證已臻明確，兩造其餘攻擊防禦方法及所提證據，核
    與本件判決結果不生影響，爰不另一一論述，附此敘明。
八、結論：本件上訴為無理由，依民事訴訟法第436條之1第3項
    、第449條第1項、第78條，判決如主文。
中    華    民    國    98    年    3     月    18    日
                  民事第二庭    審判長法  官  朱漢寶
                                      法  官  歐陽漢菁
                                      法  官  陳秀貞
以上正本係照原本作成
本判決不得上訴
中    華    民    國    98    年    3     月    18    日
                                      書記官  劉碧輝


司法院資訊處製作；財團法人民間司法改革基金會備份。
